【裁判字號】    97,簡上,147
【裁判日期】    971031
【裁判案由】    違反醫師法
【裁判全文】
臺灣士林地方法院刑事判決             97年度簡上字第147號
    上  訴  人  臺灣士林地方法院檢察署檢察官
    上  訴  人
    即  被  告  甲○○
    選任辯護人  劉君豪律師
                周彥憑律師
上列上訴人等因被告甲○○違反醫師法等案件，不服本院中華民
國97年3 月31日97年度醫簡字第1 號第一審刑事簡易判決（起訴
案號：臺灣士林地方法院檢察署96年度偵字第3793號），均提起
上訴，本院管轄之第二審合議庭，認為應適用通常程序審判，並
自為第一審判決如下：
    主  文
原判決撤銷。
甲○○未取得合法醫師資格，擅自執行醫療業務，處有期徒刑捌
月，減為有期徒刑肆月，如易科罰金，以銀元參佰元即新臺幣玖
佰元折算壹日；又對於公務員依法執行職務時，施強暴，處有期
徒刑肆月，如易科罰金，以銀元參佰元即新臺幣玖佰元折算壹日
，減為有期徒刑貳月，如易科罰金，以銀元參佰元即新臺幣玖佰
元折算壹日；應執行有期徒刑伍月，如易科罰金，以銀元參佰元
即新臺幣玖佰元折算壹日。
    事  實
一、甲○○明知未取得合法醫師資格，依法不得擅自執行醫療業
    務，竟基於違反醫師法之故意，自民國89年間某日起，在臺
    北縣汐止市○○街2 巷6 號住處經營「振安中醫診所」，為
    病患從事問診、把脈、針灸、指示處方用藥等醫療行為，擅
    自執行醫療業務，嗣臺北縣政府衛生局接獲民眾檢舉，於95
    年5 月29日11時20分許，派遣稽查人員王宏菁、黃靜如到場
    稽查，王宏菁、黃靜如先向甲○○表明身分及出示識別證後
    ，開始查看診所內之設置，經黃靜如發現1 放置有多份處方
    箋且以姓氏分類之鐵櫃，乃表明要抽樣拍照存證時，甲○○
    即開始拒絕配合稽查並阻撓，其明知黃靜如為依法執行職務
    之公務員，竟基於妨害公務之犯意，將黃靜如手中之1 疊處
    方箋搶走並撕毀，以此強暴方式妨害黃靜如依法執行職務，
    黃靜如遂請王宏菁於同日11時40分許撥打110 請求警方協助
    ，黃靜如、王宏菁原欲影印帶回僅存之病患杜建祿處方箋5
    張，亦遭甲○○拒絕，故僅帶回警方翻拍之處方箋及印有振
    安中醫診所藥袋之相片。
二、案經臺北縣政府移送臺灣士林地方法院檢察署檢察官偵查起
    訴。
    理  由
一、得心證之理由：
    (一)上揭事實，業據被告甲○○於審理中坦承不諱（見原審97
    年1 月14日準備程序筆錄，及本院97年9 月11日準備程序筆
    錄、本院97年10月8 日審理筆錄），且經證人即臺北縣政府
    衛生局稽查人員王宏菁、黃靜如於偵查中證述綦詳（見96年
    4 月11日偵訊筆錄），並有臺北縣政府衛生局現場稽查工作
    日誌表、「振安中醫診所」外觀及存放處方箋之鐵櫃相片4
    紙、翻拍之處方箋相片5 紙、翻拍之藥袋相片1 紙、臺北縣
    政府衛生局聯合稽查大隊稽查業務通知單1 紙附卷可稽（見
    96年度偵字第3793號偵查卷第10至14、36頁）；(二)且按中華
    民國人民經醫師考試及格，並依醫師法領有醫師證書者，得
    充醫師，又未取得合法醫師資格者，不得擅自執行醫療業務
    ，醫師法第1 條、第28條規定參照，而所謂醫療業務係指以
    醫療行為為職業而言，凡以治療、矯正或預防人體疾病、傷
    害、殘缺為目的，所為的診察、診斷及治療，或基於診察、
    診斷結果，以治療為目的，所為的處方、用藥、施術或處置
    等行為的全部或一部的總稱，此一定義，於醫師、中醫師、
    牙醫師均適用之（84年7 月18日衛署醫字第84032858號函同
    此旨可參），本件被告於前揭時地，為病患從事問診、把脈
    、針灸、指示處方用藥等行為，乃執行醫療業務甚明；次按
    取得大陸中醫師證書者，並非依醫師法領有我衛生署核發之
    醫師證書，在臺灣地區不得使用，自不得充醫師，亦非屬醫
    師法第28條但書第2 款所列得不予處罰之其他醫事人員（84
    年5 月6 日衛署醫字第84021890號函同此旨可參），本件被
    告固領有大陸地區之中醫師證書（見96年度偵字第3793號偵
    查卷第27、28頁），惟既非依醫師法領得之醫師證書，自屬
    醫師法第28條所規定未取得合法醫師資格者無疑；(三)綜上，
    本件被告未取得合法醫師資格而擅自執行醫療業務，及對於
    公務員依法執行職務時施強暴之犯行，均事證明確，應依法
    論科。
二、論罪科刑：
(一)、本件被告行為後，刑法於94年1 月7 日修正通過，於94年2
    月2 日公布，並於95年7 月1 日施行。按刑法第2 條第1 項
    規定，行為後法律有變更者，適用行為時之法律，但行為後
    之法律有利於行為人者，適用最有利於行為人之法律，此條
    規定與刑法第1 條罪刑法定主義契合，而貫徹法律禁止溯及
    既往原則，係規範行為後法律變更所生新舊法律比較適用之
    準據法；又刑法修正之比較新舊法，應就罪刑有關之共犯、
    未遂犯、想像競合犯、牽連犯、連續犯、結合犯，以及累犯
    加重、自首減輕暨其他法定加減原因（如身分加減）與加減
    例等一切情形，綜其全部罪刑之結果而為比較（最高法院95
    年度第8 次刑庭會議決議參照）。就本件新舊法之比較適用
    ：１、刑法第135 條第1 項妨害公務罪之法定刑為「3 年以
    下有期徒刑、拘役或300 元以下罰金」，而被告行為時刑法
    第33條第5 款規定罰金為銀元1 元（即新臺幣3 元）以上，
    被告行為後施行之刑法第33條第5 款規定罰金為新臺幣1 千
    元以上，以百元計算之，經比較修正前、後法律，以修正前
    之法律較有利於被告；２、被告行為時之刑法第51條第5 款
    規定：「宣告多數有期徒刑者，於各刑中之最長期以上，各
    刑合併之刑期以下，定其刑期。但不得逾20年。」，被告行
    為後施行之刑法第51條第5 款規定：「宣告多數有期徒刑者
    ，於各刑中之最長期以上，各刑合併之刑期以下，定其刑期
    。但不得逾30年。」，經比較修正前、後法律，以修正前之
    法律較有利於被告；３、綜上新舊法比較結果，揆諸上揭最
    高法院決議及刑法第2 條第1 項前、後段規定之「從舊、從
    輕」原則，應適用修正前之刑法相關規定。核被告所為，係
    犯醫師法第28條之非法執行醫療業務罪，及刑法第135 條第
    1 項之妨害公務罪。被告自89年間某日起至95年5 月29日止
    ，為不特定之病患從事醫療行為，其以1 營業之意思，反覆
    實施同種類之行為為目的之社會活動，無論受其診治之人數
    多少，或同1 人受診之次數多少，均屬1 個業務行為，為實
    質上一罪，檢察官起訴書認係修正前刑法規定之連續犯，尚
    有誤會。被告所犯上開兩罪，犯意各別，行為互殊，應予分
    論併罰。
(二)、原審以被告前揭犯行，事證明確，並認本件檢察官依通常程
    序起訴之案件，業經被告自白犯罪，宜以簡易判決處刑，而
    不經通常審判程序，逕以簡易判決處刑，論以被告犯醫師法
    第28條之非法執行醫療業務罪，處有期徒刑8 月，減為有期
    徒刑4 月，如易科罰金，以銀元300 元即新臺幣900 元折算
    1 日，及犯刑法第135 條第1 項之妨害公務罪，處有期徒刑
    4 月，如易科罰金，以銀元300 元即新臺幣900 元折算1 日
    ，減為有期徒刑2 月，如易科罰金，以銀元300 元即新臺幣
    900 元折算1 日，並定兩罪之應執行刑為有期徒刑5 月，如
    易科罰金，以銀元300 元即新臺幣900 元折算1 日，雖非無
    見。惟按刑事訴訟法第449 條第2 項規定，檢察官依通常程
    序起訴之案件，經被告自白犯罪，法院認為宜以簡易判決處
    刑者，固得不經通常審判程序，逕以簡易判決處刑，然同條
    第3 項復規定，依前2 項規定所科之刑，以宣告緩刑、得易
    科罰金之有期徒刑及拘役或罰金為限，而此所謂「所科之刑
    」，係指「宣告刑」而言（臺灣高等法院暨所屬法院96年法
    律座談會刑事類提案第34號審查意見同此旨可參），原審宣
    告被告非法執行醫療業務罪之刑為有期徒刑8 月，非屬得易
    科罰金案件，雖減得之刑得易科罰金，亦與刑事訴訟法第44
    9 條第3 項規定不合，自不得逕以簡易判決處刑，且經蒞庭
    檢察官於本院審理中指稱原審依簡易判決處刑顯有疑義等情
    （見本院97年10月8 日審理筆錄），原審逕以簡易判決處刑
    ，尚有未洽，本件被告及檢察官分別以原審判決過重、過輕
    為由而提起上訴部分，固無理由，惟原判決既有上開可議之
    處，自應由本院撤銷改判，適用通常程序為第一審判決。
(三)、爰審酌被告非法執行醫療業務之時間非短，且於查獲時妨害
    公務之執行，犯罪情節非輕，惟念其於審理中坦承犯行不諱
    ，自承悔意，暨其犯罪之動機、目的、生活狀況、品行、智
    識程度等一切情狀，就其所犯非法執行醫療業務罪、妨害公
    務罪，分別量處如主文所示之刑；又被告行為後，刑法第41
    條易科罰金之折算標準，亦由原配合依罰金罰鍰提高標準條
    例第2 條規定（現已刪除）提高之銀元100 元至300 元（即
    新臺幣300 元至900 元），修正為新臺幣1 千元、2 千元、
    3 千元，經比較新、舊法結果，修正後之規定並非較有利於
    被告，依刑法第2 條第1 項前段規定，應適用修正前之規定
    ，爰就被告所犯妨害公務罪之宣告刑，依修正前刑法第41條
    第1 項前段規定諭知易科罰金之折算標準；再被告所為非法
    執行醫療業務、妨害公務罪之時間，均係於96年4 月24日之
    前，且均無中華民國九十六年罪犯減刑條例所定不得減刑之
    情形，爰均依同條例第2 條第1 項第3 款規定減其宣告刑2
    分之1 ，並均依同條例第9 條規定，就其減刑後之刑，均依
    修正前刑法第41條第1 項前段規定諭知易科罰金之折算標準
    ，並定其應執行之刑，及諭知定應執行刑後易科罰金之折算
    標準，以資懲戒。
(四)、本件被告非法執行醫療業務時，固曾使用診療臺、針灸、處
    方箋、藥袋、鐵櫃等物，業據被告自承在案，惟查該等物品
    並未扣案，且據被告供稱目前均已丟棄而未再使用等情（見
    本院97年10月8 日審理筆錄），並無證據顯示該等物品未滅
    失，爰不予宣告沒收，附此敘明。
據上論斷，應依刑事訴訟法第455 條之1 第1 項、第3 項、第36
9 條第1 項前段、第364 條、第299 條第1 項前段，醫師法第28
條前段，刑法第11條前段、第2 條第1 項前段、第135 條第1 項
，修正前刑法第41條第1 項前段、第51條第1 項第5 款，刑法施
行法第1 條之1 ，修正前罰金罰鍰提高標準條例第2 條，現行法
規所定貨幣單位折算新臺幣條例第2 條，中華民國九十六年罪犯
減刑條例第2 條第1 項第3 款、第7 條、第9 條，判決如主文。
本案經檢察官張紜瑋到庭執行職務
中    華    民    國    97    年    10    月    31    日
                  刑事第五庭審判長法  官  李  育  仁
                                  法  官  許  辰  舟
                                  法  官  孫  曉  青
上正本證明與原本無異。
如不服本判決應於送達後10日內向本院提出上訴狀。
                                  書記官  彭  莉  婷
中    華    民    國    97    年    10    月    31    日
附錄本案論罪科刑法條全文
醫師法第28條
未取得合法醫師資格，擅自執行醫療業務者，處6 個月以上5 年
以下有期徒刑，得併科新臺幣30萬元以上150 萬元以下罰金，其
所使用之藥械沒收之。但合於下列情形之一者，不罰：
一  在中央主管機關認可之醫療機構，於醫師指導下實習之醫學
    院、校學生或畢業生。
二  在醫療機構於醫師指示下之護理人員、助產人員或其他醫事
    人員。
三  合於第11條第1 項但書規定。
四  臨時施行急救。
刑法第135條第1項
對於公務員依法執行職務時，施強暴脅迫者，處3 年以下有期徒
刑、拘役或300 元以下罰金。


司法院資訊處製作；財團法人民間司法改革基金會備份。
